【裁判字號】    96,訴,454
【裁判日期】    970514
【裁判案由】    損害賠償
【裁判全文】
臺灣桃園地方法院民事判決               96年度訴字第454號
原      告  乙○○
訴訟代理人  李承訓律師
            陽文瑜律師
            袁健峰律師
            丁○○
            戊○○
被      告  研鈦股份有限公司
兼 上列1人
法定代理人  庚○○    住同上
兼 上列2人
訴訟代理人  己○○    住同上
被      告  大永環保科技事業有限公司
                      設台北縣樹林市○○街13之1號
法定代理人  壬○○    住同上
訴訟代理人  顏光嵐律師
複  代理人  凌見臣律師
            辛○○    住台北市○○○路○段245號15樓
上列當事人間請求損害賠償事件，於民國97年4 月15日言詞辯論
終結，本院判決如下：
    主      文
被告大永環保科技事業有限公司應給付原告新台幣陸拾捌萬伍仟
伍佰零伍元，及自民國九十六年九月四日起至清償日止，按年息
百分之五計算之利息。
原告其餘之訴駁回。
訴訟費用由被告大永環保科技事業有限公司負擔五分之一，餘由
原告負擔。
本判決第一項於原告以新台幣貳拾貳萬玖仟元供擔保後，得假執
行。但被告大永環保科技事業有限公司如以新台幣陸拾捌萬伍仟
伍佰零伍元為原告預供擔保，得免為假執行。
原告其餘假執行之聲請駁回。
    事實及理由
壹、程序方面：
一、按「訴狀送達後，原告不得將原訴變更或追加他訴。但(2)請
    求之基礎事實同一者，(3)擴張或減縮應受判決事項之聲明者
    ，不在此限」，民事訴訟法第255 條第1 項第2 、第3 款分
    別定有明文。本件原告起訴時原請求：「被告研鈦股份有限
    公司（下稱研鈦公司）、庚○○、己○○、大永環保科技事
    業有限公司（下稱大永公司）應連帶給付原告新台幣（下同
    ）2,533,107 元，及自起訴狀繕本送達翌日起至清償日止，
    按年息5 ％計算之利息」（見本院卷第2 頁），嗣歷次為訴
    之變更、追加或撤回，或擴張、減縮應受判決事項之聲明如
    現聲明所示（見本院卷第259 、287 頁），依前揭規定，應
    予准許。
二、又本件原告係提起被告非同一之主觀預備合併之訴，原告之
    起訴係對多數被告列有先後位之順序，即同一原告對於共同
    被告為預備之合併，對後位當事人即被告研鈦公司之裁判，
    係以先位當事人即被告大永公司之訴有無理由為其條件。本
    院審酌因原告所主張在實質上、經濟上具有同一性，並得因
    對任一被告之勝訴而達訴訟之目的，亦無礙於對造防禦而生
    訴訟上不安定，為求訴訟經濟、防止裁判矛盾、發現真實、
    擴大解決紛爭、避免訴訟延滯、保護原告實體法上之權利及
    程序法上之紛爭一次解決，並從訴訟為集團之現象，暨主觀
    預備合併本質上乃法院就原告先備位之訴定其審判順序，及
    基於辯論主義之精神以觀，本院認原告得合併提起，先此敘
    明。
貳、實體方面：
一、原告起訴主張：
  (一)被告研鈦公司為一廢輪胎回收場，法定代理人為被告庚○○
    ，被告己○○擔任董事及實際負責人。原告之子即訴外人洪
    立興係受僱於被告大永公司或研鈦公司，於民國94年2 月20
    日凌晨，被告研鈦公司中壢廠發生大火，洪立興夜宿廠房內
    宿舍，因火災引起燒傷併窒息致死，為職業災害，被告研鈦
    公司未於宿舍內設置消防設備等安全設施或為必要之防止火
    災所引起危害之措施，導致洪立興死亡，原告向被告研鈦公
    司請求損害賠償，其推託表示洪立興係大永公司所僱。原告
    向勞工保險局請領洪立興死亡給付及遺屬津貼時，始發覺被
    告研鈦公司或大永公司皆未依勞工保險條例第11條之規定，
    於洪立興到職時辦理加保手續。被告己○○為研鈦公司之董
    事，係公司法第8 條規定之公司負責人，被告庚○○為研鈦
    公司之法定代理人，其等皆應對業務盡善良管理人之責任，
    卻未就其管理之廢輪胎回收廠依勞工安全衛生法第5 條1 項
    第11款之規定，建立相關安全衛生應採取之防範措施，違反
    該條款之規定，即違反保護他人之法律，依民法第184 條第
    2 項、第192 條第1 項、第2 項、第194 條、公司法第8 條
    第1 項、第23條第2 項之規定，被告研鈦公司、己○○、庚○○自應負連帶賠償責任。又因被告研鈦公司將工作交由大
    永公司承攬，原告得依勞動基準法第62條第1 項規定，請求
    被告研鈦公司、庚○○、己○○、大永公司連帶負職災補償
    責任。
  (二)原告請求損害賠償之項目如下：
    1.殯葬費用：洪立興往生後，原告為其支付殯葬費45萬元，
      因被告研鈦公司已賠償21萬元，所以此部分請求賠償24萬
      元。又殯葬費用是否必要，依歷來實務見解，應參酌被害
      人當地之喪禮習俗、宗教上之儀式、被害人之身分、社會
      地位及生前經濟情況定之，原告所列此部分殯葬費用，均
      符合洪立興之身分、地位，亦與當地之風俗習慣相符，而
      所列項目亦屬合理，而因公祭完畢通常會為到場致祭貴賓
      、親屬準備餐點，且原告舉辦公祭地點係在南投草屯鄉下
      ，此部分支出更屬必要，只要不鋪張，均與我國一般殯葬
      習俗符合，而原告此部分僅主張2 萬元，實屬合理適當，
      至陣頭亦往往屬於殯葬習俗之通常所採儀式，況原告此部
      分僅主張22,500元，而總數支出45萬元，較諸一般殯葬習
      俗支出之費用，已屬簡約。
    2.扶養費用：原告為洪立興之母親，41年12月6 日生，於洪
      立興死亡時年52歲，依內政部統計93年台灣地區女性之平
      均壽命為79.4歲，原告至少應有27年可受洪立興之扶養，
      復依南投縣政府編製之93年家庭收支調查分析資料所載，
      南投縣平均每戶3.42人，每戶之平均消費支出為529,047
      元，平均每人每年最終消費支出為154,692 元，而原告家
      庭本屬小康，其每年消費支出與前開南投縣平均消費支出
      相當，自應以該項支出為扶養費之參考。則依霍夫曼式計
      算法扣除中間利息（首期給付不扣除利息），原告得受洪
      立興扶養之金額為2,688,385 元（154692/0 000000 ×00
      000000＝0000000） 。又按負扶養義務者有數人而其親等
      同一時，應各依其經濟能力，分擔義務，民法第1115條第
      3 項定有明文；原告雖有4 名子女（含洪立興），但其中
      2 名女兒（洪如意、洪秀卿）業已出嫁，均為家庭主婦，
      於洪立興死亡時並無收入，另長子戊○○亦長期失業無收
      入，如認原告其他子女亦應負扶養義務，亦請考量其餘子
      女之經濟能力，酌定僅由其餘子女負擔二分之一，洪立興
      負擔二分之一，而非以平均分擔方式，從而原告此部分所
      受扶養費之損失即為1,344,193 元（0000000 ×1/2 ＝00
      00000） 。
    3.精神慰撫金：洪立興為原告之子，原告含辛茹苦養育成人
      ，正當老年有所依恃時，洪立興卻遭此事故，原告之夫遭
      此打擊，亦於事故不久後辭世，而被告均否認為洪立興之
      雇主，更增原告精神上之痛苦，加以被告侵權行為之情節
      ，是主張精神慰撫金150 萬元。
    4.綜上所述，原告就被告侵權行為原得主張之損害賠償合計
      為3,084,193 元（240000＋0000000 ＋0000000 ＝000000
      0） ，但因考量經濟等因素，僅請求2,260,636 元。
  (三)原告先位聲明主張，發生本件事故時，被告大永公司為洪立
    興之雇主：
    1.被告研鈦公司就廢輪胎處理後之碎片，因被環保署管制不
      能隨便出廠，需再送至廢輪胎處理廠，將輪胎碎片加工至
      粉末，而因被告大永公司在桃園縣龍潭鄉有客戶要購買廢
      輪胎粉末，被告大永公司乃與研鈦公司商議，進行技術合
      作，由被告大永公司於93年9 月間將2 台橡膠磨粉機移至
      被告研鈦公司中壢廠，被告大永公司先派丙○○進駐，嗣
      再僱用洪立興並派至研鈦公司與丙○○一同工作，其間洪
      立興除短暫回到被告大永公司外，其餘均係由被告大永公
      司派至被告研鈦公司中壢廠從事機器組裝、試車等工作，
      並未自被告大永公司離職，所以發生本件事故時，被告大
      永公司應為洪立興之雇主。洪立興雖曾於93年12月間返回
      被告大永公司南投廠，但於94年2 月間又再經被告大永公
      司派往被告研鈦公司，並繼續原本橡膠磨粉機之工作，證
      人甲○○所述與事實不符，又其證稱原投資計畫已放棄，
      即要洪立興與丙○○一起於93年12月中旬返回南投廠云云
      ，亦與丙○○證稱：其離開研鈦公司時洪立興還在研鈦公
      司中壢廠，且當時大永公司之機器還在試車等情明顯不符
      。又參諸被告大永公司之機器，迄至發生本件火災前，一
      直置放在被告研鈦公司之廠房，而此2 台機器乃被告大永
      公司營業所需，苟於93年12月間即已放棄開發打橡膠顆粒
      業務之計畫，衡情應會儘速將機器搬走，豈會仍置放於該
      處而不使用。
    2.由上述可知，洪立興係被告大永公司僱用。又按勞工因職
      業災害所致之損害，雇主應負賠償責任，職業災害勞工保
      護法第7 條前段定有明文；上開規定，係為擴大保護遭遇
      職業災害之勞工，就勞工所受之損害採推定過失主義，除
      非雇主能舉證證明無過失，否則勞工即得依侵權行為之法
      則，就其所受損害請求雇主賠償。而被告大永公司既為洪
      立興之雇主，洪立興又係因職業災害而過世，則被告大永
      公司如未能證明其無過失，即應依前開規定對原告負賠償
      責任。
  (四)被告研鈦公司就火災之發生仍應對原告負侵權行為損害賠償
    責任，而被告大永公司不僅應依職業災害勞工保護法第7 條
    前段負雇主賠償責任，亦應同負侵權行為賠償責任；另被告
    己○○、庚○○亦應與被告研鈦公司負連帶賠償責任：
    1.參諸己○○、外籍勞工嘉蘭等於警詢、火災調查所為陳述
      ，洪立興係與被告研鈦公司員工一同作業、下班，則依勞
      工安全衛生法第18條、第5 條第1 項第1 、2 、3 款、第
      2 項，被告研鈦公司即應與被告大永公司設置協議組織，
      指定工作場所負責人，擔任指揮及協調之工作、相關安全
      衛生教育之指導及協助，另為防止職業災害之必要事項等
      措施；且應對防止爆炸性、發火性等物質引起之危害、防
      止電、熱及其他之能引起之危害等，為符合標準之必要安
      全衛生設備，另對於勞工就業場所之休息、避難等為保護
      勞工健康及安全設備妥為規劃。又被告研鈦公司以廢輪胎
      再處理為業務範圍，而輪胎在切割碎片、加工至粉末時，
      均會產生高溫，即應隨時注意高溫可能產生之火災及爆炸
      ，進而為相關安全防護措施，但被告研鈦公司並未為適當
      之安全防護措施，終致本件火災發生，且勞工安全衛生法
      上開規定，均屬為保護他人之法律，而被告研鈦公司或其
      受僱人違背該等規定，且未舉證證明其就上開防護設施之
      設置及火災發生無過失，依民法第184 條第2 項規定，被
      告研鈦公司須負侵權行為損害賠償責任自明。
    2.又桃園縣政府消防局經調查本件火災所製作之火災原因調
      查報告書，雖認起火原因不明，但亦認定火流係自被告研
      鈦公司加工生產區向電氣室、餐廳、廁所及工務室等延燒
      ，另研判火災初期時，配電盤內部有電氣爆炸之情形。由
      證人蔡盛增於接受火災調查時之陳述，及證人熊新民於刑
      事案件偵查時之證詞，可知被告研鈦公司在發生火災前，
      配電盤即有粉塵、積絮進入情形，且會有電暈之聲音，加
      上作業時（將輪胎切成碎片）會產生高溫，足見其事業所
      從事之工作性質，因會產生高溫，加上廢輪胎易燃之特性
      ，自屬有生損害於他人之危險；而本件火災亦發現配電盤
      有發生爆炸，又因起火點係位於廠區中央，與一般人為縱
      火情形不同，足見火災係屬於被告研鈦公司本身設備因素
      及未就可能產生之危害採取安全措施所致；更何況被告研
      鈦公司在配電盤附近置放大量廢輪胎，更助長火勢，則被
      告研鈦公司自應依民法第191 條之3 規定負侵權行為損害
      賠償責任。又依據前開火災調查報告所附之位置圖，被告
      研鈦公司之本國勞工宿舍，係位於生產加工區後方辦公室
      之夾層，而本件起火點即在生產加工區配電盤處，則當生
      產加工區發生火災，洪立興根本無處可逃生，足見被告研
      鈦公司就勞工宿舍之設置，亦明顯失當，更足見應負侵權
      行為責任自明。
    3.至被告大永公司因係洪立興之雇主，依據前開勞工安全衛
      生法規定，其亦未對洪立興提供符合標準之必要安全衛生
      設備，另對於勞工就業場所之休息為保護洪立興健康及安
      全設備之規劃及必要措施，即屬違反保護他人法律，亦應
      依據民法第184 條第2 項、第188 條規定，負侵權行為損
      害賠償責任。
    4.就原告上開本於侵權行為法律關係（含雇主依據職災勞工
      保護法所應負之特別侵權行為責任）所為主張，被告研鈦
      公司與己○○、庚○○應依民法第28條、公司法第23條第
      2 項等規定負連帶賠償責任，又如認被告大永公司為洪立
      興之雇主時，被告大永公司就其所負之侵權行為損害賠償
      責任，與被告研鈦公司、己○○、庚○○應屬不真正連帶
      債務。
  (五)被告研鈦公司、大永公司就本件事故應另負連帶職災補償責
    任：
    1.洪立興在雇主被告大永公司提供之宿舍休息時，因宿舍規
      劃設置不當、相鄰之加工生產區設施亦有缺陷，導致本件
      火災發生，屬於職業災害自明。被告研鈦公司又係將其處
      理後之廢輪胎碎片，轉由被告大永公司承攬加工至粉末，
      則如洪立興係被告大永公司所僱用，被告研鈦公司及大永
      公司應就此職業災害連帶負補償責任。
    2.又被告研鈦公司於本件事故後，業已給付喪葬津貼21萬元
      ，以5 個月計，可知洪立興之月平均薪資應為42,000元（
      210000/5＝42000） ，而參諸我國製造業之平均月薪為43
      ,528 元 ，亦與上開薪資相當，則被告大永公司、研鈦公
      司應連帶負職業災害補償責任40個月即1,680,000 元（42
      000 ×40＝0000000） 。又縱認洪立興之月薪資不及上開
      金額，然依被告大永公司提出之薪資明細表及扣繳憑單，
      洪立興於該公司試用期間之月薪資即分別為26,000元及27
      ,258 元 ，則迄至試用期滿後其薪資至少為30,000元，從
      而原告得主張之遺屬補償，亦至少為1,200,000 （30000
      ×40＝0000000） ，原告此部分僅請求1,100,000 元。又
      有關勞工職業災害補償費，是勞工保險條例規定僱主對勞
      工之賠償責任，惟此既係因僱主漏未替勞工辦理勞工保險
      ，致勞工本可依勞工保險條例獲得之補償無法獲得，因而
      以勞工保險條例規定第11條前段、第72條第1 項、第64條
      、勞動基準法第59條第1 項第4 款，由雇主予以賠償，是
      此職業災害補償費之賠償，本質上為勞工職業災害補償費
      之代替物，而非侵權行為之損害賠償，與因侵權行為所生
      之損害賠償請求權，並非出於同一原因，應認職業災害補
      償之賠償並不能與原告所能行使之侵權行為損害賠償予以
      相抵，原告仍得分別主張。
  (六)原告備位聲明主張，如認被告大永公司非洪立興之雇主，則
    至少洪立興應為被告研鈦公司所僱用，原告得向被告研鈦公
    司、己○○、庚○○為本件之主張：
    事故發生後，桃園縣政府警察局中壢分局曾派員進行現場調
    查，其後製作之相驗案件初步調查報告暨報驗書將被告己○○列為洪立興之雇主，其嗣後接受消防機關詢問時亦稱有2
    名員工（洪立興、鍾明亮）失蹤，足見洪立興為被告研鈦公
    司所僱用。且由火災當時新聞報導，可知被告研鈦公司之廠
    長蔡盛增擔憂本國勞工即鍾明亮、洪立興安全，足證洪立興
    係受僱於被告研鈦公司。且洪立興生前即將其機車、冰箱、
    電視等物載運至被告研鈦公司，並居住該公司宿舍，足見非
    單純受派遣而支援，而係受僱於被告研鈦公司。洪立興既為
    被告研鈦公司所僱用，則被告研鈦公司即應依職業災害勞工
    保護法第7 條前段規定，對原告負賠償責任。
  (七)對被告抗辯所為之陳述：
    1.就被告研鈦公司抗辯其等刑事責任部分業經檢察官調查後
      確認並無可責疏失，亦未違反勞工安全衛生法之規定部分
      ：
    雖被告研鈦公司等人經檢察官為不起訴處分，然僅係無積
      極證據證明其等有過失，並未能證明無過失，且原告本欲
      提起再議以求法律上救濟，然該刑事告訴係以洪炎星（即
      洪立興之父）為告訴人，嗣後洪炎星過世，原告無法對該
      不起訴處分聲請再議，使該不起訴處分因而確定。按「刑
      事判決所為事實之認定，於獨立民事訴訟之裁判時本不受
      其拘束…則原審依自由心證為與刑事判決相異之認定，即
      無違法之可言」，有最高法院50年台上字第872 號判例可
      資參照，民事法院可不受該不起訴處分書所認定之事實所
      拘束。
    被告研鈦公司將本件職災死亡賠償責任推給被告大永公司
      ，被告大永公司又稱：洪立興係離職員工，被告大永公司
      之工作再交由丙○○承包，由丙○○僱用洪立興云云，渠
      等互推責任，原告自得依勞動基準法第62條第1 項之規定
      ，請求被告連帶負職業災害補償責任。
    2.被告研鈦公司辯稱其非危險性事業，而無庸負損害賠償責
      任部分：
      被告研鈦公司係以廢輪胎再生處理等為業務範圍，而輪胎
      在切割碎片、加工至粉末時，均會產生高溫，即應隨時注
      意高溫可能產生之火災及爆炸，足見該公司事業所從事之
      工作性質，因會產生高溫，加上廢輪胎易燃之特性，自屬
      有生損害於他人之危險；而本件火災亦發現配電盤有發生
      爆炸，又因起火點係位於廠區中央，加上配電盤附近尚置
      放大量廢輪胎，更助長火勢，則被告研鈦公司之所為自符
      合民法第191 之3 條之「經營一定事業或從事其他工作或
      活動之人」之意涵。
  (八)並為聲明（見本院卷第259、287頁）：
    1.先位聲明（見本院卷第259、287頁）：
      被告大永公司應給付原告2,260,636 元，及自96年3 月
        30日起至清償日止按年息5 ％計算之利息。
      被告研鈦公司、庚○○、己○○應連帶給付原告2,260,
        636 元，及自96年3 月30日起至清償日止按年息5 ％計
        算之利息。
      被告研鈦公司及大永公司應另連帶給付原告110 萬元，
        及自96年9 月4 日起至清償日止按年息5 ％計算之利息
        。
      就第一、二項給付部分，有任一被告為給付時，其餘被
        告就已給付範圍內免其責任。
      原告願供擔保請准宣告假執行。
    2.備位聲明：
      被告研鈦公司、庚○○、己○○應連帶給付原告2,260,
        636 元，及自起訴狀繕本最後送達翌日即96年3 月30日
        起至清償日止按年息5 ％計算之利息。
      被告研鈦公司應另給付原告110 萬元，及自96年9 月4
        日起至清償日止按年息5 ％計算之利息。
      原告願供擔保請准宣告假執行。
二、被告研鈦公司則抗辯：
  (一)洪立興非被告研鈦公司之受僱人：
    被告大永公司為營運廢輪胎橡膠之加工及磨粉，向被告研鈦
    公司租借部分廠房空間，並派丙○○來廠組裝機器，嗣因人
    手不足，乃又找洪立興幫忙，洪立興係大永公司或丙○○個
    人之受僱人，並非被告研鈦公司之受僱人，由洪立興之勞健
    保資料或稅捐機關之薪資扣繳資料，可查知其非受僱於研鈦
    公司。又證人蔡盛增已證實，洪立興為被告大永公司之人員
    ，來被告研鈦公司廠房係作被告大永公司之工作，非被告研
    鈦公司之人員，也非被告研鈦公司所能調度，被告大永公司
    乃承租研鈦公司之場地，並非承攬被告研鈦公司之工作，因
    此被告研鈦公司對洪立興並無雇主責任或職災補償責任。原
    告所引用新聞報導內容根本不能證明洪立興受僱於研鈦公司
    ，其引用廠長擔憂云云據以臆測受僱事實，業經證人蔡盛增
    澄清如前；另原告所引外籍作業員提及洪立興招呼吃宵夜之
    說法及洪立興將機車、冰箱及電視載運至被告研鈦公司，均
    與受僱與否無關連性。警方於相驗案件之報驗書中擅自勾選
    被告己○○為雇主，並不能據以認定研鈦公司確為雇主；警
    方及消防機關乃就火災現場情況作訊問，被告己○○為表明
    現場有2 名屬於員工身分之人，而向警方及消防機關中性地
    描述有2 名員工失蹤，並非自承洪立興為被告研鈦公司之員
    工，不容原告曲解；此可交互比對北區勞動檢查所就僱傭關
    係作訊問時，被告己○○即明白陳述，訴外人鍾明亮為被告
    研鈦公司員工，洪立興為被告大永公司員工，更可明晰。
  (二)本次意外發生火災，被告同為財物受害人，對於火災之發生
    原因業經檢察機關調查後確認並無可責疏失：
    本案火災發生後，洪立興之父洪炎星對被告等提起業務過失
    致死等刑事告訴，嗣經檢察官偵查後作成94年度偵字第9653
    號不起訴處分書，理由略以：1 、庚○○僅為登記名義負責
    人，非勞工安全衛生法所規定之雇主，難認有何違反勞工安
    全衛生法、業務過失致死等犯行。2 、依職業災害檢查報告
    ，無法證明洪立興為研鈦公司所僱用。3 、本件案發時間非
    屬研鈦公司之作業時間，研鈦公司並無違反勞工安全衛生法
    之犯行。4 、火災鑑定結果確認起火原因不明，即無證據足
    認被告等有何疏失。5 、研鈦公司自91年起即已設置消防安
    全設備，並委託消防專業技術人員檢修，足認被告有設置消
    防安全設備。故被告等對於火災之發生原因確無可責疏失，
    依此，原告主張被告等應負過失侵權賠償責任云云即屬無據
    。
  (三)本件被告研鈦公司所經營者，為廢橡膠輪胎之回收，並非危
    險性事業或活動，且本次火災事故根本非事業運作（工作）
    時間，其發生原因更與事業活動運作無關，損害顯非由於其
    工作或活動或其使用之工具或方法所致，故本件無民法第19
    1 條之3 之適用。復查被告研鈦公司僅出租場地予被告大永
    公司，與被告大永公司間並無承攬關係，且亦非共同作業之
    ，被告研鈦公司於廢輪胎加工成碎片時，即可銷售出廠，被
    告大永公司因準備向被告研鈦公司購買橡膠碎片加工成粉末
    銷售，為節省運送成本而向被告研鈦公司承租場地，並將研
    磨機器載運至被告研鈦公司廠房作業，雙方既無承攬關係，
    更為個別獨立之作業，機器既無串連，亦無須同時開關機，
    本無勞工安全衛生法第5 條、第18條之適用，被告研鈦公司
    與大永公司間無承攬關係，被告研鈦公司無須依勞動基準法
    第62條連帶負職災補償責任。況查，本次火災並非於上班時
    間，更非機器運轉作業時間，火災之發生根本非作業引起，
    更與作業安全措施無關連性，被告研鈦公司本無賠償責任，
    被告庚○○又僅為登記名義人，並未執行業務，亦與民法28
    條及公司法第23條之要件有間；另被告己○○並無執行職務
    違反法令之情事，本次火災亦非被告己○○執行職務違反法
    令所致，原告主張其等須負民法或公司法之連帶責任，均屬
    無據。
  (四)據上可知，被告無須負損害賠償責任，併就原告請求被告損
    害賠償之依據、項目與金額否認之。被告研鈦公司前基於道
    義補償目的支付21萬元之慰問補償金，並不因此發生賠償責
    任，遭原告曲解為法定賠償之支付。另原告損害賠償計算上
    亦有與法不合之處，諸如喪葬費用非全屬必要費用；扶養費
    計算，顯未計算共同扶養義務人分擔，原告僅以2 名女兒均
    已出嫁為家庭主婦，長子亦長期失業為由，欲主張其等無扶
    養義務，被告否認之。其等之經濟能力除所得資料外，並應
    調查其財產歸戶清冊，並審酌其存款及家庭主婦之自由處分
    金收入等，並應審酌死者之經濟能力作比較，若其等之經濟
    能力不亞於死者，豈有任何理由不平均分擔，而由死者負擔
    二分之一或全額之理。不論原告之子女經濟能力如何，均不
    得免除扶養義務，慰撫金亦有過高。綜此，原告請求無理由
    ，被告研鈦公司本非洪立興之雇主，本無相關法定賠償或補
    償責任，且基於道義支付慰問金，自己本身廠房更因火災全
    毀損失慘重，原告以被告研鈦公司與大永公司相互推諉為由
    ，要求提高慰撫金為150 萬元，其提高或對大永公司有理，
    但對研鈦公司則顯不成立。且依勞動基準法第59條、第60條
    之規定，勞工保險給付、職災補償及損害賠償可互相抵充，
    原告主張不互相扣抵，顯然於法不合。
  (五)並聲明：
    1.原告之訴及假執行之聲請均駁回。
    2.如被告受不利判決，願供擔保請准宣告免為假執行。
三、被告大永公司則抗辯：
  (一)洪立興死亡時並非受僱於被告大永公司，原告訴請被告大永
    公司應與其他被告共負損害賠償責任，並無理由。查洪立興
    僅於93年11月及12月任職於被告大永公司，嗣即離職，此有
    被告大永公司93年度員工薪資明細及洪立興93年度各類所得
    扣繳暨免扣繳憑單可稽。次參證人丙○○之證言，及被告大
    永公司法定代理人壬○○之證言，兩者均屬一致，足證洪立
    興確僅於93年11、12月任職於被告大永公司，任職期間雖曾
    經被告大永公司派至研鈦公司中壢廠組裝機器，惟嗣於93年
    12月即回到被告大永公司南投廠，並於12月底離職。且參94
    年4 月8 日中壢警察分局調查筆錄，洪立興之兄戊○○之陳
    述，亦與證人丙○○及被告大永公司法定代理人壬○○之證
    言，俱相合致。亦即洪立興雖曾在93年11、12月任職於被告
    大永公司且為試用期，惟於93年12月底即自被告大永公司離
    職，甚至自94年1 月初開始任職於被告研鈦公司，並曾向被
    告研鈦公司之實際負責人預支薪津。又參證人李淑玲於96年
    9 月4 日言詞辯論之陳述，與洪立興之兄之陳述兩相對照，
    益徵洪立興自94年1 月即未於被告大永公司任職。而洪立興
    於94年2 月20日發生本件火災事故，斯時非但早已未受僱於
    被告大永公司，甚且係任職於被告研鈦公司，非被告大永公
    司之員工，被告大永公司自無須就其死亡負擔任何責任。
  (二)另查，被告大永公司與研鈦公司間前雖曾準備就橡膠顆粒相
    關業務進行合作事宜，惟彼此間就該項業務並無承攬關係存
    在。職是，原告先位及備位聲明均將大永公司列為被告，訴
    請被告大永公司應與其他被告共負損害賠償責任，實無理由
    。
  (三)被告對原告所主張喪葬費、扶養費之計算及精神慰撫金均不
    爭執，惟原告請求以1 個月42,000元或30,000元計算洪立興
    之薪資過高，應以1 個月26,000元計算。
  (四)並聲明：
    1.原告之訴及假執行之聲請均駁回。
    2.如被告受不利判決，願供擔保請准宣告免為假執行。
四、本件兩造不爭執之事項為：
  (一)原告之子洪立興於94年2 月20日凌晨4 時45分許，在被告研
    鈦公司內，因該公司發生火災逃生不及而死亡。
  (二)被告庚○○為研鈦公司之登記負責人，其夫即被告己○○為
    研鈦公司之董事及實際負責人（見本院卷第33頁變更登記表
    ）。
  (三)被告大永公司之登記負責人為壬○○（見本院卷第34、35頁
    變更登記表），惟實際負責人為總經理甲○○（壬○○之先
    生）。
  (四)被告大永公司於93年11月間有將2 部橡膠磨粉機移至被告研
    鈦公司內，並派遣丙○○進駐被告研鈦公司，嗣洪立興亦曾
    經大永公司指派進駐研鈦公司。
  (五)洪立興受僱於被告大永公司時，被告大永公司並未為其投保
    勞工保險。
五、本件爭點如下：
  (一)洪立興於事發時係何人所僱用？
  (二)被告大永公司或研鈦公司就火災之發生是否應負雇主之賠償
    責任或民法侵權行為損害賠償責任？被告研鈦公司、庚○○
    及己○○是否應負連帶賠償責任？如被告須負賠償責任，則
    賠償之金額為何？
  (三)被告大永公司、研鈦公司是否應負連帶職災補償責任？如被
    告須負補償責任，則補償之金額為何？
六、得心證之理由：
  (一)就「洪立興於事發時係何人所僱用」乙節，經審認洪立興於
    事發時係受被告大永公司所僱用：
    1.原告主張：洪立興於事發時係被告大永公司所僱用，如認
      定非被告大永公司所僱用，則係被告研鈦公司所僱用等語
      。被告大永公司則抗辯：洪立興僅於93年11、12月受僱於
      被告大永公司等語。被告研鈦公司則抗辯：其自始即非洪
      立興之僱用人等語。
    2.按「原告對於自己主張之事實已盡證明之責後，被告對其
      主張，如抗辯其不實並提出反對之主張者，則被告對其反
      對之主張，亦應負證明之責，此為舉證責任分擔之原則」
      （見最高法院18年上字第2855號判例要旨）。又「原告於
      起訴原因已有相當之證明，而被告於抗辯事實並無確實證
      明方法，僅以空言爭執者，當然認定其抗辯事實之非真正
      ，而應為被告不利益之裁判」（見最高法院18年上字第16
      79號判例要旨）。本件原告須先就其主張洪立興係被告大
      永公司或研鈦公司所僱用乙節負舉證之責。
    3.就原告主張：洪立興於事發時係受僱於被告大永公司乙節
      ，被告大永公司係抗辯：其僅於93年11月及12月僱用洪立
      興，之後洪立興即自公司離職等語，並提出93年員工薪資
      明細及各類所得扣繳暨免扣繳憑單各1 件為證（見本院卷
      第155 至157 頁）。然據行政院勞工委員會北區勞動檢查
      所（下稱勞委會北檢所）製作之職業災害檢查報告書記載
      ：「據被告研鈦公司法定代理人即被告己○○陳稱，洪立
      興為被告大永公司員工，為被告大永公司指派駐被告研鈦
      公司中壢廠人員，從事橡膠磨粉技術研發及移轉工作，於
      94年2 月11日前來駐廠，平時與被告研鈦公司員工鍾明亮
      一起居住於被告研鈦公司中壢廠辦公室2 樓房間」等語（
      見94年偵字9653號卷第162 頁），被告己○○於警詢時再
      供稱：「因被告大永公司之客戶在龍潭，又因被告大永公
      司缺乏技術人員，所以洪立興就被大永公司派來伊公司工
      作，洪立興94年前有被大永公司派來工作，後來調回去大
      永公司，農曆年過後又被大永公司派來，負責機械組裝、
      試車，並未領被告研鈦公司之薪水」等情（見上開偵查卷
      第13頁），於偵訊時亦供稱：「洪立興為大永公司之員工
      ，因被告大永公司跟伊租場地要經營廢輪胎之加工及磨粉
      ，最早是派丙○○來伊工廠組裝機器，後來因為丙○○忙
      不過來，所以又找洪立興來幫忙，所以他們2 位才會住在
      伊工廠，他們的薪水是被告大永公司付的」等情明確（見
      上開偵查卷第172 頁），被告己○○於本院審理時又陳稱
      ：「丙○○及洪立興是有在約93年12月離開研鈦公司回去
      大永公司南崗廠，而洪立興在94年2 月11日有再來到研鈦
      公司作原來機器的工作，大永公司當時有向廠商買進震動
      篩，就是要調整機器生產的產品的品質，後來是有用該機
      器作磨粉打包，我曾經和甲○○到大永公司在龍潭的客戶
      談，該客戶是要買大永公司的橡膠粉末，並有與大永公司
      簽約」等情屬實（見本院卷第136 頁），核與證人即於被
      告研鈦公司擔任廠長、對被告大永公司及丙○○、洪立興
      為技術指導之蔡盛增到庭所證：「（問：94年2 月20日當
      天洪立興是何人僱用的？）是大永公司調動的人員，洪立
      興及丙○○是在大永公司南崗廠的機器來之後，才到研鈦
      公司的，來作大永公司的工作及住在研鈦公司該處的宿舍
      。丙○○是先到研鈦公司來做，洪立興是之後才來，在94
      年2 月20日事故時，丙○○已經沒有住在研鈦公司宿舍，
      丙○○及洪立興不是屬於研鈦公司之人員，也不是研鈦公
      司能調度，我只是教他們組裝機器之技術。（問：洪立興
      當天是做什麼工作？是作原機器範圍內之工作或其他？）
      是在作原機器範圍內的工作，但是是在組裝、試車、或維
      修我不清楚。但該機器在丙○○離開之前就已經可以生產
      磨粉，生產磨粉之後就可以裝太空包、過磅打包，以我們
      同業的經驗，磨完粉之後是可以當作產品出售」等情相符
      （見本院卷第135 頁），證人即受僱於被告大永公司之丙○○亦證稱：「我知道洪立興後來有再回去研鈦公司中壢
      廠做」等情無訛（見本院卷第137 頁）。證人蔡盛增、丙○○及被告己○○以上所述，與被告大永公司法定代理人
      所陳稱：「93年10月丙○○介紹洪立興來大永公司工作，
      大永公司派丙○○去租用的研鈦公司中壢廠組裝機器，洪
      立興在93年11、12月試用期間是跟丙○○去研鈦公司共同
      組裝機器，丙○○於93年12月機器組裝完畢後回大永公司
      後，洪立興也跟著回來」乙節係相一致，但被告大永公司
      所抗辯：洪立興於93年12月離職後，並未再受被告大永公
      司僱用並至被告研鈦公司中壢廠繼續從事原來機器之工作
      ，直至事故發生云云則與以上事實不符。
    4.而被告大永公司負責人壬○○雖曾於勞委會北檢所報告中
      經記載陳述：「被告大永公司將2 部橡膠磨粉機移至被告
      研鈦公司中壢廠作業務並聯，並派遣副廠長丙○○進駐工
      作，丙○○因忙不過來，要求公司加派1 人前往幫忙，公
      司因營利考量，將中壢之生產事業發包給丙○○負責（僅
      口頭交代，未立書面），公司再從中獲利，又丙○○於94
      年3 月1 日已離職，至於洪立興前往中壢工作非被告大永
      公司所指派，應為丙○○個人所聘僱」云云（見上開偵查
      卷第162 、163 頁），而證人即其夫甲○○已到庭證稱：
      「上開記載之陳述係其所說」等語（見本院卷第209 頁下
      方），惟其上所述：「洪立興之後非被告大永公司所指派
      ，應為丙○○個人所聘僱」乙節業據丙○○否認，並到庭
      證稱：「（問：大永公司法代壬○○有無將中壢之生產事
      業發包與你負責？提示職災報告第2 、3 頁並告以要旨）
      沒有，我是單純受僱領薪水，我的職稱是副廠長」等語（
      見本院卷第97頁），並再證稱：「（問：洪立興離開大永
      公司南崗廠後，為何再回研鈦公司中壢廠做事？）我在93
      年11月離開研鈦公司時，大永公司的機器還在試車，生產
      的狀況不是很理想，後來我回去大永公司南崗廠做夜班，
      並沒有由我承包研鈦公司中壢廠生產事業之事。我知道洪
      立興後來有再回去研鈦公司中壢廠做，但是受何人僱用我
      不知道」等情（見本院卷第137 頁），而丙○○係於被告
      大永公司受僱工作至94年1 月29日，有丙○○所提出之打
      卡表1 件為證（見本院卷第100 頁），並無承包被告大永
      公司中壢部分之業務而獨自僱用洪立興之情事，被告大永
      公司係惟一可指派洪立興運作其公司機器之僱用人已可認
      定。被告大永公司所抗辯：洪立興於事發時非被告大永公
      司所僱用云云與事實不符。
    5.至於證人即被告大永公司之會計及出納人員李淑玲雖到庭
      證稱：「（問：提示大永公司93年度員工薪資明細，93年
      11月、12月是否有發薪水給洪立興？如何算薪水？）有，
      我們發薪水是由員工本人來領現金。我們都是隔月的5 日
      發薪。薪水是以月薪計算，併看打卡紀錄或老闆有交代，
      就有不同的計算。（問：洪立興的上班地點為何？）上班
      的地點在南投。（問：為何公司沒有幫其加入勞保？）我
      有問他本人，他說他有農保，所以不用加入勞保。（問：
      94年1 月5 日發93年12月的薪水時，洪立興是否還在公司
      工作？）94年1 月洪立興就沒有在我們公司（南投）工作
      了。我們公司是在95年之後才遷移到樹林市。（問：洪立
      興何時離職？離職的原因？）94年12月離職的，離職原因
      我不清楚，當時是總經理甲○○叫我把薪水發一發，田先
      生負責實際工作的分派（問：洪立興的工作情形及薪資的
      計算是如何處理？）93年11月、12月洪立興有與丙○○到
      中壢去工作，所以田先生叫我給洪立興整月份的薪水。（
      問：94年1 月至事故發生期間，田先生有無交代你還要補
      發給洪立興薪水？）沒有。（問：94年1 月、2 月你們有
      無作業員在研鈦公司的中壢廠工作？）沒有，因為丙○○
      已經回到大永公司了。我在發放薪資時，沒有印象還有作
      業員在外地工作。（問：洪立興沒有辦理離職手續，你如
      何認定洪立興已經離職了？）因為田先生跟我說洪立興下
      個月（94年1 月）就不做了，把這個月的薪水算一算。而
      且我們公司是一個小公司，所以作業員離職時沒有辦理離
      職的手續。當時我知道洪立興是在試用期間，試用期間的
      薪水並沒有比較少，且在試用期間我們公司也會要作業員
      辦理勞保」等語（見本院卷第193 頁以下），惟依其所述
      ，其就94年農曆年過後即事故發生時之94年2 月20日，洪
      立興又經甲○○指派再至中壢廠工作之情形則並不知情，
      是其上開所證不能為有利於被告大永公司之認定。而勞工
      保險局所函覆：洪立興於84年7 月26日自孟山工業有限公
      司退保後，即未再投保勞工保險等情，有該局96年4 月18
      日保承資字第09610121390 號書函所附投保資料表為憑（
      見本院卷第71、72頁），然因被告大永公司並未為洪立興
      投保勞保，故此亦不能為有利於被告大永公司之認定。
    6.綜上，原告既對其主張洪立興於事發時係被告大永公司所
      僱用之事實已盡證明之責，而被告大永公司對原告之主張
      ，雖抗辯其不實，但未能對己反對之主張負證明之責，故
      應認被告大永公司抗辯之事實非真正，而應為被告不利益
      之認定。
  (二)就「被告大永公司或研鈦公司就火災之發生是否應負雇主之
    賠償責任或民法侵權行為損害賠償責任？被告研鈦公司、庚○○及己○○是否應負連帶賠償責任？如被告須負賠償責任
    ，則賠償之金額為何？」乙節，經審認被告大永公司或被告
    研鈦公司就火災之發生均無須負雇主之賠償責任或民法侵權
    行為損害賠償責任，被告庚○○、己○○亦無須與被告研鈦
    公司負連帶賠償責任：
    1.原告主張：洪立興於事發時係被告大永公司或研鈦公司所
      僱用，故被告大永公司或研鈦公司應負雇主之賠償責任，
      又如認被告研鈦公司非雇主，則其與被告大永公司亦均須
      負民法侵權行為損害賠償責任，另被告庚○○、己○○則
      須依公司法第23條第2 項、民法第28條、第188 條第1 項
      與被告研鈦公司負連帶賠償責任；而原告之各項損害請求
      為殯葬費24萬元、扶養費1,344,193 元、精神慰撫金150
      萬元，共計3,084,193 元，原告僅請求2,260,636 元，爰
      依職業災害勞工保護法第7 條前段、勞工安全衛生法第5
      條、第18條、民法第184 條第2 項為先備位請求2,260,63
      6 元如聲明，另依民法第191 條之3 之規定請求被告研鈦
      公司為上開給付，而被告大永公司與被告研鈦公司、庚○○、己○○所負賠償責任則為不真正連帶債務等語。
    2.被告大永公司則抗辯：其非洪立興之雇主，故無須負雇主
      之賠償責任，而事故現場為被告研鈦公司所管理，其就火
      災之發生亦無過失，無須負民法侵權行為損害賠償責任等
      語。被告研鈦公司、庚○○、己○○則抗辯：被告研鈦公
      司非洪立興之雇主，就火災之發生亦無過失，無須負雇主
      之賠償責任或民法侵權行為損害賠償責任，被告庚○○及
      己○○亦無須與被告研鈦公司連帶負賠償責任等語。
    3.按「勞工因職業災害所致之損害，雇主應負賠償責任，但
      雇主能證明無過失者，不在此限」，職業災害勞工保護法
      第7 條定有明文。而「職業災害，依勞工安全衛生法第2
      條第4 項規定，係指勞工就業場所之建築物、設備、原料
      、材料、化學物品、氣體、蒸氣、粉塵等或作業活動及其
      他職業上原因引起之勞工疾病、傷殘或死亡而言」（見最
      高法院78年度台上字第1052號判決要旨），但不以於勞工
      提供勞務之上班時間內所發生之災害為限。又勞工安全衛
      生法第5 條規定：「雇主對左列事項應有符合標準之必要
      安全衛生設備：一、防止機械、器具、設備等引起之危害
      。二、防止爆炸性、發火性等物質引起之危害。三、防止
      電、熱及其他之能引起之危害。四、防止採石、採掘、裝
      卸、搬運、堆積及採伐等作業中引起之危害。五、防止有
      墜落、崩塌等之虞之作業場所引起之危害。六、防止高壓
      氣體引起之危害。七、防止原料、材料、氣體、蒸氣、粉
      塵、溶劑、化學物品、含毒性物質、缺氧空氣、生物病原
      體等引起之危害。八、防止輻射線、高溫、低溫、超音波
      、噪音、振動、異常氣壓等引起之危害。九、防止監視儀
      表﹑精密作業等引起之危害。十、防止廢氣、廢液、殘渣
      等廢棄物引起之危害。十一、防止水患、火災等引起之危
      害。雇主對於勞工就業場所之通道、地板、階梯或通風、
      採光、照明、保溫、防濕、休息、避難、急救、醫療及其
      他為保護勞工健康及安全設備應妥為規劃，並採取必要之
      措施。前二項必要之設備及措施等標準，由中央主管機關
      定之」，同法第18條規定：「事業單位與承攬人﹑再承攬
      人分別僱用勞工共同作業時，為防止職業災害，原事業單
      位應採取左列必要措施：一、設置協議組織，並指定工作
      場所負責人，擔任指揮及協調之工作。二、工作之連繫與
      調整。三、工作場所之巡視。四、相關承攬事業間之安全
      衛生教育之指導及協助。五、其他為防止職業災害之必要
      事項。事業單位分別交付二個以上承攬人共同作業而未參
      與共同作業時，應指定承攬人之一負前項原事業單位之責
      任」。另民法第184 條第2 項係規定：「違反保護他人之
      法律，致生損害於他人者，負賠償責任。但能證明其行為
      無過失者，不在此限」，第188 條第1 項前段規定：「受
      僱人因執行職務，不法侵害他人之權利者，由僱用人與行
      為人連帶負損害賠償責任」。而不論係上開職業災害勞工
      保護法所規定勞工因職業災害所致之損害，或民法第184
      條第2 所指違反保護他人之法律，致生損害於他人者之情
      形，除必須有加害行為及損害之發生外，仍須雇主之疏失
      行為與損害之造成間有因果關係，始得論其以賠償責任，
      僅係就過失有無之舉證責任有所倒置，即被害人得就雇主
      具有過失免負舉證責任，雇主如主張其行為非出於過失所
      致，則應就此負舉證責任，然被害人仍須就雇主之疏失行
      為與損害之造成間有因果關係負舉證責任。
    4.經查，本件火災發生後，據現場外勞嘉蘭供述：「火災係
      發生於當日凌晨4 時許，火災前工廠工作至3 點，機器運
      轉至12點多，機器停止運轉後，就打掃現場，然後拔鋼絲
      ，伊及另一外勞畢亞宿舍睡覺，洪立興及另一人鍾明亮在
      工廠後側宿舍睡覺」等情（見上開偵查卷第81、82頁），
      而洪立興於雇主所提供之工作場所及為勞務管理所提供之
      附設設施即休息處內發生意外死亡，雖係於非上班作業期
      間，惟仍屬職業災害之範圍。
    5.本件火災經桃園縣政府消防局製作之火災原因調查報告書
      調查結果為：「火災原因無法研判，起火原因不明」（見
      上開偵查卷第64、65頁）。而據證人即事故時至現場處理
      之桃園縣政府消防局製作火災調查課人員熊新民於偵查時
      到庭證稱：「當時的風勢是東北風，而且火燃燒到廢輪胎
      ，有產生大量濃煙，罹難者很可能非常快速的迷失方向，
      也可能被暈昏；被告研鈦公司未依規定設置消防設備與火
      災原因應該沒有直接關係，消防設備是指火災發生初期提
      供協助搶救、警報避難逃生以及協助消防人員搶救等功能
      ，於火災發生之際提供消防人員使用」等情明確（見上開
      偵查卷第187 頁），故依證人所述，即使被告研鈦公司依
      規定設置消防設備，然因當時風勢、火燃燒之物品為廢輪
      胎，及產生大量濃煙，現場人員在快速迷失方向或遭暈昏
      後未能迅速逃生，而致無法預防或避免死亡之結果。是雖
      被告研鈦公司於事故後經勞委會北檢所函示需就設置勞工
      安全衛生人員、訂定適合需要之安全衛生工作守則辦理改
      善等情，有該所94年9 月23日勞北檢製字第0941015154號
      函及所附職業災害檢查報告書可稽（見本院卷第49至55頁
      ），然依證人所述，該公司未依規定設置消防設備與火災
      原因沒有直接關係，而火災又發生於非上班時間，亦非機
      器運轉之作業時間，故即使研鈦公司設置勞工安全衛生人
      員或訂定適合需要之安全衛生工作守則，亦無法避免本件
      損害之發生。況被告研鈦公司自91年起即已設置消防安全
      設備，於事發前之94年1 月28日已先委託消防專業技術人
      員檢修並向桃園縣政府消防局申報，俟消防局於同年3 月
      間欲前往複查時，業因發生本件火災已停業而未為複查，
      此有桃園縣政府消防局95年3 月10日桃消預字第09501103
      05號函、被告研鈦公司消防安全設備檢修申報書及估價單
      （見上開偵查卷第194 頁以下），及該局95年3 月31日桃
      消預字第0950003062號函（見上開偵查卷第179 頁）為憑
      ，而亦不能因此即認被告研鈦公司之安全措施設備於事發
      時係有所不當或不足，且再逕認即係引發火災致洪立興死
      亡之原因，此乃因發生火災之原因有多端，本件起火原因
      不明，發生時間又非上班時間，亦非機器運轉之作業時間
      ，實無法臆測即屬作業或場所之設備或設置不當為起火原
      因，故依損害發生之時間及不明之原因，無法認為與工作
      有關，原告無法先證明損害之發生與作業之安全措施設置
      不當或不足有關連性，亦即被告大永公司或研鈦公司即使
      就安全措施設置有不當或不足之行為，該行為與造成本件
      損害結果間之因果關係無法獲得證明。
    6.復查，於事故發生後，洪立興之父洪炎星曾以被告研鈦公
      司、庚○○、己○○涉有違反勞工安全衛生法、業務過失
      致死及失火燒燬現有人所在之處所等罪嫌，向台灣桃園地
      方法院檢察署檢察官提起告訴，經檢察官為不起訴處分，
      並認：「(1)火災發生之時間既非屬研鈦公司之作業時間，
      則洪立興之死亡即應非屬勞工安全衛生法所規範之職業災
      害，被告研鈦公司並無違反勞工安全衛生法之犯行，被告
      己○○亦無違反勞工安全衛生法及業務過失致死等犯行。
      (2)本案火災發生之原因不明，即無證據足認被告陳晏如、
      己○○就本件火災之發生有何疏失，尚難認被告陳晏如、
      己○○有何失火燒燬現有人所在之處所之犯行。(3)告訴人
      雖指訴被告己○○未依規定設置必要之消防設備，致洪立
      興因火災發生逃生不及而死亡，然研鈦公司依規定需設滅
      火器、室內消防栓、火警自動警報設備、緊急廣播設備、
      標示設備及緊急照明設備等消防安全設備，其自91年起即
      已設置上開設備，並委託消防專業技術人員檢修，足徵被
      告己○○已依據消防法規設置必要之消防安全設備，尚難
      依告訴人之單一指訴，遽認被告己○○就被害人之死亡有
      何過失行為」等情，有該署檢察官94年偵字第9653號不起
      訴處分書在卷為憑（見本院卷第56頁以下）。綜上所述，
      原告就被告大永公司或研鈦公司之何行為與損害之造成間
      有因果關係乙節並未能盡舉證之責。
    7.又查，民法第191 條之3 係規定：「經營一定事業或從事
      其他工作或活動之人，其工作或活動之性質或其使用之工
      具或方法有生損害於他人之危險者，對他人之損害應負賠
      償責任。但損害非由於其工作或活動或其使用之工具或方
      法所致，或於防止損害之發生巳盡相當之注意者，不在此
      限」。而此條文係88年4 月21日公布，89年5 月5 日施行
      ，增訂此條文之立法理由為：「為使被害人獲得周密之保
      護，請求賠償時，被害人只須證明加害人之工作或活動之
      性質或其使用之工具或方法，有生損害於他人之危險性，
      而在其工作或活動中受損害即可，不須證明其間有因果關
      係。但加害人能證明損害非由於其工作或活動或其使用之
      工具或方法所致，或於防止損害之發生已盡相當之注意者
      ，不在此限」。故有關從事具有危險性活動之侵權行為，
      請求損害賠償之舉證責任，在89年5 月5 日前，原則上應
      由被害人就損害之發生、可歸責之原因事實、及兩者間有
      因果關係負舉證責任，在89年5 月5 日之後，被害人只須
      證明其受有損害及加害人之事業具有民法第191 條之3 所
      定之危險性，加害人之工作或活動之性質或其使用之工具
      或方法，有生損害給他人之危險性，且在其工作或活動中
      受損害即可，不須證明加害人有可歸責之故意或過失及其
      間之因果關係。即係由被告證明原告所受之損害非因自己
      之行為所致，或證明自己之無過失，為舉證責任倒置之規
      定。
    8.再查，上開民法第191 條之3 規範之對象乃「其工作或活
      動之性質或其使用之工具或方法有生損害於他人之危險者
      」，亦即「從事危險事業或活動者」，係為經營危險事業
      或從事危險活動者賠償損害之依據。而所謂「危險事業與
      危險活動」，依該條修正說明所舉之例為工廠排放廢水或
      廢氣、筒裝瓦斯廠裝填瓦斯、爆竹廠製造爆竹、舉行賽車
      活動、使用炸藥開礦、開山或燃放焰火等，故該條適用之
      事業，涵蓋工廠、土木、電力、礦業、化學、建築等事業
      。惟查，被告研鈦公司係將廢輪胎回收後，加工成碎片銷
      售出廠，與電力、原子能、化學溶劑、汽油、天然氣等本
      身具有相當程度危險性之物質並不可等同而論，被告研鈦
      公司之此事業活動，與本條修正理由所舉之排放廢水、廢
      氣、裝填瓦斯、製造爆竹、賽車、以炸藥開礦或燃放焰火
      等從事危險事業或活動者，危險程度顯然有別，並不相當
      ，是被告研鈦公司並非屬危險事業，自無上開條文之適用
      。被告研鈦公司抗辯：其非屬民法第191 條之3 所規範之
      對象等語為有理由，原告主張：其得依此條文之規定請求
      被告研鈦公司負上開賠償責任云云亦無可採。
    9.依前所述，被告研鈦公司既無須負民法侵權行為損害賠償
      責任，則被告庚○○、己○○是否須依公司法第23條第2
      項、民法第28條、第188 條第1 項之規定與被告研鈦公司
      負連帶賠償責任乙節即無須審究。
    10.綜上，原告主張：被告大永公司或研鈦公司依上開職業災
      害勞工保護法第7 條需負雇主之賠償責任，被告大永公司
      及研鈦公司因違反上開勞工安全衛生法第5 條、第18條規
      定，均須負民法侵權行為損害賠償責任，被告庚○○、己○○則須依公司法第23條第2 項、民法第28條、第188 條
      與被告研鈦公司負連帶賠償責任，爰以先備位之訴請求給
      付2,260,636 元如聲明，及另依民法第191 條之3 之規定
      請求被告研鈦公司為上開給付，而被告大永公司與被告研
      鈦公司、庚○○、己○○所負賠償責任為不真正連帶債務
      云云即非有理。
  (三)就「被告大永公司、研鈦公司是否應負連帶職災補償責任？
    如被告須負補償責任，則補償之金額為何？」乙節，經審認
    僅被告大永公司應負職災補償責任，補償之金額為685,505
    元：
    1.原告主張：洪立興係於被告研鈦公司之廠房內因職業災害
      死亡，不論其雇主為被告大永公司或研鈦公司，該2 人應
      依勞動基準法第62條第1 項之規定負連帶職災補償責任，
      而依同法第59條第1 項第4 款之規定，除給予5 個月平均
      工資之喪葬費外，並應一次給予遺屬40個月平均工資之死
      亡補償，而依被告研鈦公司已給付喪葬費21萬元推算，當
      時洪立興每月平均工資為42,000元（210,000/5 ＝42,000
      ），則被告大永公司、研鈦公司應再連帶給付40個月平均
      工資計168 萬元（42,000×40＝1,680,000） 之死亡補償
      ，但如以洪立興試用期滿薪資至少為30,000元計算，雇主
      應給付之40個月死亡補償亦有1, 200,000元（30,000x40=
      1,200,000） ，爰依上開勞動基準法規定，僅連帶請求給
      付110 萬元等語。
    2.被告大永公司及研鈦公司均抗辯：被告大永公司僅係支付
      水電費租用被告研鈦公司之場地作業，兩家公司係獨立作
      業，並無承攬或再承攬之關係，是無連帶責任可言，且因
      非洪立興之雇主，故無須負職災補償責任等語。被告大永
      公司並抗辯：其與洪立興尚有僱傭關係時，係洪立興表示
      有農保，不用投保勞保，公司始未為其投保勞保等語。
    3.按勞動基準法第59條係規定：「勞工因遭遇職業災害而致
      死亡、殘廢、傷害或疾病時，雇主應依左列規定予以補償
      。但如同一事故，依勞工保險條例或其他法令規定，已由
      雇主支付費用補償者，雇主得予以抵充之：一、勞工受傷
      或罹患職業病時，雇主應補償其必需之醫療費用。職業病
      之種類及其醫療範圍，依勞工保險條例有關之規定。二、
      勞工在醫療中不能工作時，雇主應按其原領工資數額予以
      補償。但醫療期間屆滿二年仍未能痊癒，經指定之醫院診
      斷，審定為喪失原有工作能力，且不合第三款之殘廢給付
      標準者，雇主得一次給付四十個月之平均工資後，免除此
      項工資補償責任。三、勞工經治療終止後，經指定之醫院
      診斷，審定其身體遺存殘廢者，雇主應按其平均工資及其
      殘廢程度，一次給予殘廢補償。殘廢補償標準，依勞工保
      險條例有關之規定。四、勞工遭遇職業傷害或罹患職業病
      而死亡時，雇主除給與五個月平均工資之喪葬費外，並應
      一次給與其遺屬四十個月平均工資之死亡補償。其遺屬受
      領死亡補償之順位如左：（一）配偶及子女。（二）父母
      。（三）祖父母。（四）孫子女。（五）兄弟姐妹」，同
      法第62條第1 項則規定：「事業單位以其事業招人承攬，
      如有再承攬時，承攬人或中間承攬人，就各該承攬部分所
      使用之勞工，均應與最後承攬人，連帶負本章所定雇主應
      負職業災害補償之責任」。
    4.又按「稱承攬者，謂當事人約定，一方為他方完成一定之
      工作，他方俟工作完成，給付報酬之契約」，民法第490
      條第1 項定有明文。經查，被告研鈦公司之業務係將廢輪
      胎回收後打成碎片即銷售出廠，而被告大永公司原係設廠
      於南投，但為作業方便，即租用被告研鈦公司之中壢廠，
      將2 台橡膠磨粉機移至被告研鈦公司，以被告研鈦公司打
      出之廢輪胎碎片，進行加工至粉末銷售，被告研鈦公司之
      廠長蔡盛增係利用工作之餘始給予被告大永公司人員技術
      指導，被告研鈦公司並非經營橡膠粉末之研磨或銷售等情
      ，業據被告大永公司、研鈦公司及證人蔡盛增陳稱相符，
      則被告大永公司與研鈦公司間並無所謂一方完成工作、一
      方給付報酬之承攬契約存在。是原告主張：被告研鈦公司
      應與大永公司負連帶之雇主職業災害補償責任云云並非有
      理。而因被告大永公司為洪立興之雇主已認定如前，洪立
      興因本件職業災害死亡，被告大永公司即應依上開勞動基
      準法第59條第1 項第4 款之規定，給與5 個月平均工資之
      喪葬費，及給與其遺屬40個月平均工資之死亡補償，而因
      洪立興並無配偶及子女，父親亦已去世，原告為其母親，
      故原告主張：被告大永公司應給付原告5 個月平均工資之
      喪葬費及40個月平均工資之死亡補償乙節即為有理。
    5.又查，洪立興於93年11、12月受僱於被告大永公司所領之
      薪資分別為26,000元及27,258元（見本院卷第155 頁），
      據證人即被告大永公司之會計及出納人員李淑玲到庭證稱
      ：「當時洪立興是在試用期間，試用期間的薪水並沒有比
      較少」等語（見本院卷第196 頁），則洪立興之平均薪資
      應為26,629元【（26,000＋27,258）x 1/2=26,629】，原
      告主張洪立興之每月平均工資推算為42,000元或30,000元
      云云並不可採。是被告大永公司應給付之喪葬費及死亡補
      償應為1,198,305 元（26,629x45=1,198,305） 。
    6.再查，職業災害勞工保護法第6 條第1 、4 項規定：「未
      加入勞工保險而遭遇職業災害之勞工，雇主未依勞動基準
      法規定予以補償時，得比照勞工保險條例之標準，按最低
      投保薪資申請職業災害殘廢、死亡補助。... 雇主依勞動
      基準法規定給予職業災害補償時，第一項之補助得予抵充
      」，故勞工申請職業災害死亡補助，經主管機關核發後，
      則於雇主依勞動基準法規定給予職業災害補償時，原所領
      之補助得予抵充，即應予扣除。
    7.本件火災發生後，原告曾向勞工保險局申請上開職業災害
      勞工死亡補助，因當時洪立興之雇主為何人有所不明，勞
      工保險局乃認：「其不論受何人僱用，均屬受僱勞工，依
      規定得按勞保最低月投保薪資15,840元發給死亡補助712,
      800 元，扣除被告研鈦公司給付予家屬之20萬元（不含奠
      儀1 萬元），實發512,800 元」等情，有該局94年10月17
      日保護一字第09460009550 函在卷可稽（見本院卷第119
      、120 頁）。被告大永公司於洪立興在職時並未為其投保
      勞工保險，故被告大永公司應依上開勞動基準法第59條第
      1 項第4 款規定，給付其遺屬即原告45個月平均工資之補
      償1,198,305 元，又原告已自勞工保險局領得512,800 元
      ，依上開職業災害勞工保護法第6 條第4 項之規定，此51
      2,800 元應予抵充，故扣除後，原告得請求被告大永公司
      給付之職業災害補償為685,505 元（1,198,305-512,800
      ＝685,505） 。
    8.至被告大永公司雖抗辯：其與洪立興有僱傭關係時，係洪
      立興表示有農保，不用投保勞保，被告大永公司始未為其
      投保勞保乙節，經查，洪立興於88年間至事故發生時係經
      由草屯鎮農會投保，此有中央健康保險局96年4 月17日健
      保承字第0960013742號函所附投保資料可稽（見本院卷第
      68、69頁），然依勞工保險條例第6 條規定之意旨，勞工
      保險係屬強制保險，受僱人所作既屬全職之工作，自不可
      能再從事務農之工作，即應退去農保而參加勞保，而無可
      否選擇參加農保或勞保之問題存在，雇主即應為其辦理勞
      工保險，又勞工保險參加與否非可取決於受僱人之意願，
      縱受僱人不願參加，僱用人仍有為其投保之義務。故被告
      大永公司抗辯：未投保係洪立興之意願云云並無法解免其
      依上開勞動基準法等應負之責任。
    9.綜上，原告請求被告大永公司應給付685,505 元為有理由
      ，逾此金額範圍及請求被告研鈦公司應連帶給付之部分則
      為無理由。
七、從而，原告依僱傭之法律關係，先位聲明第3 項請求被告大
    永公司應給付110 萬部分，於685,505 元之範圍，及自民事
    準備續(二)暨更正聲明狀繕本最後送達被告翌日即96年9 月4
    日起至清償日止，按年息5 ％計算之利息洵屬正當，應予准
    許。至原告另依僱傭、侵權行為之法律關係，先位聲明請求
    ：(1)被告大永公司應給付原告2,260,636 元，及自起訴狀繕
    本最後送達翌日即96年3 月30日起至清償日止按年息5 ％計
    算之利息。(2)被告研鈦公司、庚○○、己○○應連帶給付原
    告2,260,636 元，及自96年3 月30日起至清償日止按年息5
    ％計算之利息。(3)被告研鈦公司應另連帶給付原告110 萬元
    ，及自96年9 月4 日起至清償日止按年息5 ％計算之利息。
    (4)就第一、二項給付部分，有任一被告為給付時，其餘被告
    就已給付範圍內免其責任；或備位聲明請求：(1)被告研鈦公
    司、庚○○、己○○應連帶給付原告2,260,636 元，及自96
    年3 月30日起至清償日止按年息5 ％計算之利息。(2)被告研
    鈦公司應另給付原告110 萬元，及自96年9 月4 日起至清償
    日止按年息5 ％計算之利息為無理由，應予駁回。
參、原告及被告大永公司分別陳明願供擔保請准宣告假執行及免
    為假執行，經核原告勝訴部分，並無不合，爰分別酌定相當
    之擔保金額准許之，至原告敗訴部分，其假執行之聲請已失
    所附麗，應予駁回。
肆、訴訟費用負擔之依據：民事訴訟法第79條。
中    華    民    國    97    年    5     月    14    日
                  民事第一庭    法  官  郭琇玲
以上正本係照原本作成
如對本判決上訴，須於判決送達後20日內向本院提出上訴狀
中    華    民    國    97    年    5     月    14    日
                            書記官  游  誼


司法院資訊處製作；財團法人民間司法改革基金會備份。
